臺灣臺中地方法院民事判決
110年度簡上字第313號
上  訴  人  劉祥榮
被上訴人    林念瑾
上列當事人間請求給付票款事件，上訴人對於民國110年6月3日
本院豐原簡易庭110年度豐簡字第37號第一審判決提起上訴，本
院於111年7月22日言詞辯論終結，判決如下：
   主      文
原判決廢棄。
被上訴人第一審之訴駁回。
第一審及第二審訴訟費用由被上訴人負擔。
   事實及理由
壹、兩造主張：
一、被上訴人主張：
  ㈠被上訴人於原審起訴主張：
    被上訴人執有上訴人所簽發，發票日為109年3月10日、票面
    金額新臺幣（下同）25萬元，如附表所示之支票乙紙（下稱
    系爭支票），詎屆期後於109年3月17日提示，竟遭以存款不
    足為由退票。又系爭支票當初係由訴外人即上訴人胞弟劉祥
    炎交付被上訴人，劉祥炎並表示係要購買車輛使用，現即係
    由上訴人使用新車，顯見上訴人與劉祥炎應有共謀，上訴人
    應負發票人之責任，爰依票據法律關係提起本件訴訟。
  ㈡被上訴人於上訴審補陳：原審已查明上訴人說謊，支票簿是
    上訴人去領的。系爭支票雖是上訴人胞弟劉祥炎開給被上訴
    人，但上訴人應該都知情。當初是因上訴人家中經營之貨運
    車發生火燒車，劉祥炎才拿系爭支票跟被上訴人借錢買車，
    劉祥炎跑路後，就由上訴人接手做生意。系爭支票跳票後，
    上訴人曾承諾會慢慢還被上訴人，之後隔好幾個月，上訴人
    才對劉祥炎提起偽造有價證券刑事告訴，顯然是上訴人和劉
    祥炎串通好的，否認系爭支票是遭劉祥炎盜用，支票和印鑑
    既然都是上訴人的，上訴人即應負責。
二、上訴人抗辯：
  ㈠上訴人於原審陳述：
　  上訴人與被上訴人素不相識，亦無債權債務關係。上訴人未
    領取系爭支票，亦未使用系爭支票。系爭支票是劉祥炎盜用
    上訴人印章開立的，上訴人已對劉祥炎提起刑事告訴，現仍
    在偵辦中。又上訴人所駕駛之車輛，是上訴人另外籌資支付
    。
  ㈡上訴人於上訴審補陳：
　1.上訴人未開立系爭支票，支票上之字跡非上訴人所寫，其上
    印文亦是上訴人之弟劉祥炎所盜蓋，上訴人並未與劉祥炎同
    住。系爭支票上發票人之印章雖為上訴人所有，但該印章一
    直都放在家裡，而上訴人已有一陣子未住在家中，直至收到
    臺中市東勢區農會通知上訴人成為拒絕往來戶，才知悉有系
    爭支票。上訴人既未跟被上訴人拿錢，自不可能承諾要還被
    上訴人錢。
　2.上訴人除本件訴訟外，還有其他給付票款案件，上開涉訟票
    據都是由劉祥炎盜蓋上訴人同一顆印章所簽發，上訴人均不
    認識那些持票人。東勢區農會帳號0000000000號甲存帳戶（
    下稱系爭甲存帳戶），雖是上訴人申請，但上開涉訟全部支
    票簿均非上訴人領取，也未開過票。上訴人開立系爭甲存帳
    戶，是因上訴人原本從事貨運，需要分期買貨車，但後來轉
    務農，就沒使用系爭甲存帳戶，也把車子給劉祥炎經營，但
    系爭帳戶沒有給劉祥炎使用，至於帳戶之存摺則放在家裡。
三、原審經審理後，認被上訴人無法舉證證明系爭支票係遭劉祥
    炎盜蓋印章所簽發，認被上訴人依票據之法律關係對上訴人
    提起給付票款之訴為有理由，判決上訴人應給付被上訴人25
    萬元，及自109年3月17日起至清償日止，按年息6%計算之利
    息。上訴人聲明不服，提起上訴。上訴聲明：㈠原審判決廢
    棄。㈡駁回被上訴人第一審之訴。被上訴人答辯聲明：上訴
    駁回。
貳、兩造不爭執及爭執事項
一、不爭執事項：
　㈠被上訴人執有發票人為上訴人、發票日為109年3月10日、票
    面金額25萬元，如附表所示之支票乙紙。（見司促卷第9頁
    、原審卷第52頁）
  ㈡上訴人不爭執系爭支票上發票人之印章為真正。（見司促卷
    第9頁、原審卷第51頁、上訴卷第39頁）
　㈢系爭東勢區農會帳號0000000000號甲存帳戶係上訴人本人申
    請。（見原審卷第65頁、上訴卷第86頁）
　㈣系爭支票係由上訴人之胞弟劉祥炎交付被上訴人。（見上訴
    卷第67頁）
　㈤系爭支票經被上訴人屆期提示後，因上訴人甲存帳戶存款不
    足而於109年3月17日遭退票，被上訴人於同年9月28日向本
    院對上訴人聲請核發支付命令（案號：109年度司促字第307
    48號）。（見司促卷第5、9頁）
　㈥上訴人於109年8月21日對胞弟劉祥炎提出偽造有價證券之告
    訴，該案經臺灣臺中地方檢察署以111年度偵緝字第430號起
    訴，並經本院刑事庭以111年度訴字第835號審理中。（見本
    院111年度訴字第835號刑事影卷）
二、爭執事項：　
  ㈠上訴人以系爭支票上之印章係遭盜蓋為由，拒絕支付系爭票
    款，有無理由？
  ㈡被上訴人依票據關係請求上訴人應給付系爭支票票款25萬元
    ，有無理由？
參、本院判斷：　　
一、按票據法第5條第1項規定：「在票據上簽名者，依票上所載
    文義負責。」同法第6條規定：「票據上之簽名，得以蓋章
    代之。」故票據行為之成立，以簽名為要件，必須在票據上
    簽名，始依票載文義負責，故票據之偽造或票據簽名之偽造
    ，因未經真正簽名為票據行為，自不負票據上之責任，此項
    抗辯事由，得對抗一切執票人（最高法院53年台上字第2159
    號裁判意旨參照）。又盜用他人印章為發票行為，即屬票據
    之偽造，被盜用印章者，因非其在票據上簽名為發票行為，
    自不負發票人之責任（最高法院51年台上字第3309號裁判意
    旨參照）。
二、民事訴訟法第277條規定：「當事人主張有利於己之事實者
    ，就其事實有舉證之責任。但法律別有規定，或依其情形顯
    失公平者，不在此限。」是依舉證責任分配原則，主張變態
    （非常態）事實者應負舉證之責任。就一般而言，印章係由
    自己保管，由自己蓋用或由被授權之人蓋用是為常態，而由
    無權使用之人蓋用者是為變態事實，故倘印章為真正，然主
    張印章係由他人盜用者，主張者自應負舉證之責任（最高法
    院69年台上字第1300號裁判意旨參照）。本件上訴人已自認
    系爭支票上之印文真正，則其主張其印章係遭劉祥炎盜用乙
    節，上訴人就該盜用之事實，自應負舉證之責任。
三、承上所述，本件應予審究者，係上訴人所主張系爭支票係劉
    祥炎盜用其印章所簽發乙節，上訴人已否盡其應負之舉證責
    任？經查：
  ㈠劉祥炎於本件民事事件審理中，經多次通知其到庭作證，其
    均未到庭作證，故本件僅得依民事卷之卷證資料及本院刑事
    審理卷所附之卷證資料，據以判斷上訴人已否盡其應負之舉
    證責任，合先敘明之。
　㈡上訴人於109年8月21日對胞弟劉祥炎提出偽造有價證券之告
    訴，該案經臺灣臺中地方檢察署以111年度偵緝字第430號起
    訴，並經本院刑事庭以111年度訴字第835號審理中，業經本
    院調取本院111年度訴字第835號刑事審理卷（含偵查卷）審
    閱無誤。又劉祥炎經檢察官起訴後，本院刑事庭審理中，因
    其未到庭，業經本院刑事庭依法傳拘無著，現待通緝中乙節
    ，有本院電話紀錄表可據（見本院卷135頁）。
　㈢上訴人於臺灣臺中地方檢察署109年11月13日偵查中明確指訴
    要對劉祥炎偽造支票而行使提出告訴，其除指訴劉祥炎有盜
    領空白支票外，並陳稱尚有包括系爭支票在內之其餘4張支
    票（即007455號、007471號、0000000號、0000000號）都不
    是上訴人所開立的（見臺灣臺中地方檢察署109年度他字第7
    322號卷67、68頁）。而劉祥炎因所涉偽造有價證券罪經臺
    灣臺中地方檢察署通緝，嗣於111年年3月1日經緝獲，而於
    同日臺灣臺中地方檢察署偵中明確供稱：支票係伊簽發的，
    劉祥榮並不知情等語，而對於檢察官訊問就劉祥榮所指述劉
    祥炎所涉偽造有價證券部分，是否認罪，劉祥炎則明確供稱
    ：伊一開始使用劉祥榮的空白支票時，有經過他的同意，後
    來伊就沒有經過他的同意而簽發本案的支票，並把支票交給
    他人用以調現，伊認罪等語（見臺灣臺中地方檢察署111年
    度偵緝字第430號卷42至43頁）。其後劉祥炎因涉嫌盜領上
    訴人之空白支票及盜蓋上訴人之印章於空白支票上之支票發
    票人欄（共15張），以偽造之上訴人支票向他人行使之，因
    而遭臺灣臺中地方檢察署檢察官於111年4月12日以11年度偵
    緝字第430號提起公訴，該起訴事實所指偽造之支票即包括
    本件支票號碼00000000號面額25萬元之系爭支票，此有該案
    起訴書在卷可參。
　㈣本件依卷附證據資料評價，應認上訴人所主張被上訴人所持
    有之系爭支票係遭劉祥炎偽造後使用乙節，確屬真實，亦即
    ，上訴人業已證明其印章係遭劉祥炎盜用之事實，則系爭支
    票既係劉祥炎所偽造簽發，依首揭說明，上訴人既未在系爭
    支票上簽名或蓋章，上訴人自無須負系爭票之發票人責任。
  ㈤被上訴人雖主張上訴人與劉祥炎間有串供情事乙情。然該部
    分主張並無何積極證據足資證明，故被上訴人空言主張該事
    實，尚難採憑。
四、原審未及審酌劉祥炎之承認偽造系爭支票之供述及上揭刑事
    偵查卷所附之相關資料，遽為上訴人敗訴之判決，經上訴人
    聲明不服提起上訴，本院認依卷附資證據資料，上訴人之上
    訴為有理由，自應由本院將原審判決廢棄，改判駁回被上訴
    人第一審之訴。　　
五、本件事證已經明確，兩造其餘主張舉證及攻擊防禦方法，核
    與判決結果不生影響，故不一一論述。　　
肆、本件上訴為有理由，依民事訴訟法第436條之1、第450條、
    第78條之規定，判決如主文。
中　　華　　民　　國　　111 　年　　8 　　月　　19　　日
                  民事第二庭  審判長法  官  呂麗玉
　　　　　　　　　
　　　　　　　             　       法  官　鄭百易
　　　　　　　　　                 
　　　　　　　　　                  法  官  李悌愷
正本係照原本作成。
不得上訴。
中　　華　　民　　國　　111 　年　　8 　　月　　19　　日
                                    書記官  廖春玉

附表：
編號 票據號碼 發票日 付款人 票面金額  （新臺幣） 提示日即利息起算日 １ DS0000000 109年3月10日 臺中市東勢區農會 250,000元 109年3月17日